【裁判字號】    89,簡上,61
【裁判日期】    900912
【裁判案由】    給付租金
【裁判全文】
臺灣花蓮地方法院民事判決  八十九年度簡上字第六一號
    上  訴  人  乙○○
    被  上訴人  甲○○
右當事人間請求給付租金事件，上訴人對於中華民國八十九年十月三十一日本院花蓮
簡易庭八十九年度花簡字第二四六號第一審判決不服，提起上訴，茲判決如左：
    主      文
原判決除確定部分外，關於命上訴人自民國八十九年八月二日起至返還系爭土地之日
止，按年給付被上訴人超過新臺幣伍萬肆仟捌佰伍拾元及該部分假執行之宣告均廢棄
。
右廢棄部分，被上訴人在第一審之訴及假執行之聲請均駁回。
其餘上訴駁回。
第一、二審訴訟費用，除確定部分外，由上訴人負擔。
    事實及理由
一、被上訴人主張：其於民國（下同）八十九年二月二十六日經法院拍賣程序取得系
    爭坐落花蓮縣秀林鄉○○段第八八地號，面積一萬一千九百九十平方公尺之土地
    所有權，然上訴人無法律上之權源，竟占有使用其上系爭建物（建號二一四號，
    門牌號碼花蓮縣秀林鄉水源一一三之一號，面積三千一百五十點九八平方公尺）
    ，屢經催請拆屋還地，均未獲上訴人置理，為此爰依民法第七百六十七條所有物
    妨害除去請求權及第一百八十四條第一項前段侵權行為之法律關係，求為判決上
    訴人應將系爭土地上之建物拆除，將該占有之土地返還被上訴人，並自八十九年
    二月二十四日（即被上訴人取得系爭土地所有權之日，按：應係八十九年二月二
    十六日收受權利移轉證書之日）起至返還系爭土地之日止，按年給付新臺幣（下
    同）三十六萬元相當於租金之損害，並聲明駁回上訴人之上訴等語。至系爭土地
    及其上建物，本分屬不同之人，並無修正民法第四百二十五條之一之適用，上訴
    人誤解該法則，自不足採。
二、上訴人則以：其早於七十四年十一月間即經法院拍賣程序取得系爭土地上未辦保
    存登記之建物所有權（事實上處分權），嗣經原地主即訴外人李秋土於七十四年
    十二月五日出具同意書，同意上訴人在系爭土地上建築使用，上訴人於七十八年
    三月六日辦理建物所有權第一次登記完畢，並取得合法之建物所有權狀，就系爭
    土地自具有地上權，並非無權占有；且系爭土地及建物分別經法院拍賣而由不同
    之人取得所有權，依最高法院四十八年台上字第一四五七號判例意旨，應推斷土
    地承買人默許房屋承買人繼續使用土地，被上訴人自不得主張拆屋還地；何況被
    上訴人於一審時原係請求給付租金，更可證明被上訴人亦自認上訴人乃有權占有
    ，故僅請求給付租金；此外，訴外人李秋土除出具同意書予上訴人辦理系爭建物
    保存登記外，復於八十五年十二月六日將系爭土地出租予上訴人，被上訴人自應
    繼受該租賃關係；被上訴人明知系爭土地上有建物而仍買受之，自足認已默許上
    訴人繼續使用系爭土地，依民法第四百二十五條之一之法理，自應推定在房屋得
    使用之期限內，對於系爭土地有租賃關係，故被上訴人請求拆屋還地及相當於租
    金之損害，並無理由，應予駁回等語資為抗辯，並聲明廢棄原判決，駁回被上訴
    人在第一審之訴。
三、原審因依被上訴人之主張，准為拆屋還地及部分相當於租金損害賠償之請求，依
    其調查證據之結果並斟酌全辯論意旨，係以：被上訴人主張其於八十九年二月二
    十六日取得系爭土地所有權之情，為上訴人所不爭執，且據其提出土地登記簿謄
    本一件可查，復經本院調閱八十八年執字第一四五三號執行卷宗查明屬實，自堪
    信此部份主張為真實。上訴人雖否認其上之系爭建物有何無權占有之情，惟查，
    證人李秋土於原審證稱：該租賃契約係於一年前（即八十八年十月間）簽立，租
    期二年等情（原審八十九年十月十九日筆錄），顯與上訴人所提出之系爭租賃契
    約書內載明係於八十五年十二月六日簽立，且租賃期間長達二十年之情不符，是
    該租賃契約之當事人就該契約要素之認識均不一致，該租賃契約書之真實性顯有
    疑問；何況證人李秋土所稱簽立時間（即約八十八年十月間），係於系爭土地遭
    法院查封（即八十八年五月六日，有上述執行卷宗可稽）後所為，有礙查封之效
    力，該租賃關係對於執行債權人及拍定人亦不生效力；復參以上述執行事件之債
    權人蔡林怡芬即為上訴人之妻，如該租賃契約屬實，衡諸常情，應可就其借款債
    權與租金債務主張抵銷，其見未及此，反以全部債權額設定抵押權及聲請強制執
    行系爭土地，證人李秋土對此亦未有任何異議，實與常理不合；再者，系爭土地
    於現場查封時，上訴人之妻僅主張其上之建物為其所有，對系爭建物使用土地權
    利至關重要之租賃關係竟隻字未提（參上述執行卷宗卷一第二十二頁以下之查封
    筆錄），而使執行法院以無租賃關係實施拍賣，更足認其事後復主張有租賃關係
    等情，乃臨訟虛撰之詞，毫不可信。從而，被上訴人依民法第七百六十七條所有
    物妨害除去請求權，求為判決上訴人應將系爭建物拆除，將占有之土地返還被上
    訴人，即屬正當，應予准許等情。經核於法並無違誤。
四、按「土地及其土地上之房屋同屬一人所有，而僅將土地或僅將房屋所有權讓與他
    人，或將土地及房屋同時或先後讓與相異之人時，土地受讓人或房屋受讓人與讓
    與人間或房屋受讓人與土地受讓人間，推定在房屋得使用期限內有租賃關係，其
    期間不受第四百四十九條第一項規定之限制」，修正民法第四百二十五條之一第
    一項定有明文，又土地使用權證明書僅有債之效力，存在於出具者與被證明者之
    間，如地主同意他人使用其土地建屋，應僅係地主與該他人間之債權債務關係，
    輾轉自該他人取得房屋之第三人，並非有權占有，亦經最高法院八十六年度台上
    字第九四號判決著有明文。是依最高法院所代表之審判實務長久以來之見解，關
    於土地與房屋異其所有權人，如何調整其使用權源之合法性（不論係地上權或租
    賃關係），均僅承認在房屋與土地「原同屬一人」時，其分別之移轉所有權方有
    該法理之適用，此等判例見解並經修正民法納為實體法之規定，自應認除該類型
    外，不宜另行創設或類推適用於其他具有類似（但不同）基礎之案型，否則自有
    害於法之安定而不利於權利之衡平。本件上訴人雖一再主張系爭建物為合法登記
    之建物，且被上訴人明知其上有建物仍買受系爭土地，自應受前手使用權源之拘
    束等語。惟系爭建物係上訴人於七十四年十一月間經法院拍賣程序自訴外人黃輝
    昌處所買受，系爭土地則原係公有，於六十九年五月三十一日因耕作權期間屆滿
    而登記為李秋土所有，有各該權利移轉證書及土地登記簿謄本等件在卷可按，上
    訴人亦始終未能證明系爭土地及建物原同屬一人所有，揆諸上述說明，自難認原
    地主李秋土所出具之土地使用權同意書有拘束後手即被上訴人之效力，且認二造
    間存有租賃關係，上訴人此部份主張，尚難採信，被上訴人之主張，堪信為真正
    。
五、次按無法律上之原因使用他人之物，係侵害他人權利之歸屬內容，自受有物之使
    用本身之利益，此項利益，依其性質，無從返還，故應償還其價額，就一般交易
    而言，應係使用該物通常所須支付之對價；且無權占有他人之物，亦侵害他人所
    有權之使用收益權能，如有故意或過失，亦應負民法第一百八十四條第一項前段
    不法侵害他人所有權之損害賠償責任。又無權占有他人之土地，可能獲得相當於
    租金之利益為社會通常之觀念，最高法院六十一年臺上字第一六九五號判例亦著
    有明文。次按城市地方房屋之租金，以不超過土地及其建築物申報總價額年息百
    分之十為限，土地法第九十七條第一項定有明文，又所謂土地及建築物之總價額
    ，土地法施行法第二十五條規定，土地價額，依法定地價，建築物價額，依該管
    縣、市地政機關估定之價額。而法定地價，依土地法第一百四十八條規定，係為
    土地所有人依該法規定所申報之地價，在平均地權條例施行區域，當係指土地所
    有人於地政機關舉辦規定地價或重新規定地價時，其公告申報地價期間自行申報
    之一定地價，未於該期間內申報者，則以公告地價「百分之八十」為其申報之地
    價而言（參看該條例第十六條）。且此項租金之數額，除以基地申報地價為基礎
    外，尚須斟酌基地之位置，工商業繁榮之程度，承租人利用基地之經濟價值及所
    受利益等項，並與鄰地租金相比較，以為決定，並非必達申報總地價年息百分之
    十最高額，最高法院六十八年臺上字第三０七一號判例復闡釋綦詳。本件上訴人
    無權占有使用系爭土地，自係侵害他人所有權之權能，揆諸上揭說明，應負償還
    使用期間相當於租金價額之義務，而系爭土地位於花蓮縣秀林鄉，屬山坡地保育
    區、農牧用地及原住民保留地，本院認依其繁榮程度、位置及上訴人利用基地之
    經濟價值（住宅、雞舍）等情，其租金應以該土地及其建築物申報總價額年息百
    分之八為相當。準此，系爭建物共占有使用三千一百五十點九八平方公尺，其申
    報地價為每平方公尺二十四元，建物之價值則以六十一萬元計算（拍賣標得之價
    格）等情，分別有系爭建物權利移轉證書、土地登記簿謄本等件在卷可查。故系
    爭土地之申報價額為七萬五千六百二十四元（占用面積乘以申報地價），系爭建
    物之價額為六十一萬元，合計為六十八萬五千六百二十四元，則被上訴人所受損
    害為每年五萬四千八百五十元。此即為上訴人占有系爭土地，被上訴人相當於租
    金之損害價額。而系爭土地法院並未點交予被上訴人，則自應以上訴人受返還土
    地之催告翌日即八十九年八月二日起，為其受有使用收益權能損害之始日。故被
    上訴人請求上訴人自八十九年八月二日起至返還系爭土地之日止，按年賠償五萬
    四千八百五十元，為有理由，應予准許，超過之部分，則無理由，應予駁回。又
    上訴人另抗辯本件應廢棄發回，適用通常訴訟程序等情，惟本件原雖不應適用簡
    易訴訟程序（僅返還土地部分之訴訟標的價額即達二百餘萬元），然被上訴人於
    原審變更為拆屋還地之請求時，二造均無異議而為本案言詞辯論（原審第二十三
    頁至第三十頁，八十九年八月一日言詞辯論筆錄），則依民事訴訟法第四百二十
    七條第三項之規定，即視為二造已有適用簡易訴訟程序之合意，上訴人此部份抗
    辯，亦非有理，應予駁回，附此敘明。
六、從而，被上訴人基於民法第七百六十七條所有物妨害除去請求權及第一百八十四
    條第一項前段侵權行為之法律關係，求為判決上訴人應將系爭建物拆除，將該占
    有之土地返還被上訴人，並自八十九年八月二日起至返還系爭土地之日止，按年
    給付五萬四千八百五十元相當於租金之損害，為有理由，應予准許，超過之部分
    ，則無理由，應予駁回。原審就上述部分，為上訴人不利之判決，核無不合，上
    訴論旨，仍執陳詞求為廢棄改判，為無理由，應予駁回。至於原審就命上訴人自
    八十九年八月二日起至返還系爭土地之日止，按年給付被上訴人超過五萬四千八
    百五十元之部分，為上訴人不利之判決，則有疏誤，應由本院廢棄改判。
據上論結，本件上訴為一部有理由、一部無理由，爰依民事訴訟法第四百三十六條之
一第三項、第四百四十九條第一項、第四百五十條、第七十九條但書，判決如主文。
中      華      民      國    九十      年      九      月      十二    日
~B審判長法  官
~B      法  官
~B      法  官  朱光仁
右正本證明與原本無異。
如對本裁定不服，應於送達後十日內，向本院提出抗告狀（應抄附繕本）。
~B書記官  林香君
中      華      民      國    九十      年      九      月      十二    日


司法院資訊處製作；財團法人民間司法改革基金會備份。
